臺灣高等法院民事判決　　　　　　　　　94年度重再字第11號
再審　原告　明冠服裝股份有限公司
法定代理人　王長明
再審　被告　惠欣實業股份有限公司
法定代理人　許利雄
上列當事人間因清償債務事件，再審原告對於中華民國93年12月
8日本院93年度重上更(一)字第120號確定判決提起再審之訴，本院
判決如下：
    主      文
再審之訴駁回。
再審訴訟費用由再審原告負擔。
    理      由
一、按再審之訴顯無再審理由者，得不經言詞辯論，以判決駁回
    之，民事訟訴訟法第502條第2項定有明文。
二、本件再審原告起訴意旨略以：(一)本件再審被告法定代理人許
    利雄（下稱許利雄）已於中國大陸提起「山東省青島市中級
    人民法院 (2003)青民四初字第139號」民事訴訟，該訴訟並
    於民國（下同）94年2月17日判決，其中審理上海國旭實業
    有限公司（下稱上海國旭公司）與再審原告法定代理人王長
    明（下稱王長明）應連帶償還許利雄人民幣159萬2008元，
    及王長明償還許利雄人民幣79萬185元，總計許利雄已取得
    勝訴判決人民幣238萬193元在案。依臺灣地區與大陸地區人
    民第74條之規定，在大陸地區作成之民事確定裁判，不違背
    臺灣地區公共秩序或善良風俗者，得聲請臺灣地區之法院裁
    定認可後做為強制執行名義，揆諸人民關係條例此一規定之
    意旨，大陸地區法院之民事判決在臺灣地區亦有其確定判決
    之效力，且在一定之條件下更具有執行力，並非僅是徒具形
    式之無效判決。故再審被告於原審所主張抵銷之主動債權訴
    訟標的，在原審判決之時點以前業已存有一則由大陸地區法
    院所作成之確定判決，嗣該主動債權又經原審判決予以認定
    而再次賦予既判力，核已構成民事訴訟法第496條第1項第12
    款事由。(二)退步言，若本院認為該大陸地區之判決資料不構
    成上開再審事由，原確定判決第14頁亦認大陸青島大統紡織
    開發有限公司（下稱大陸大統公司）對於上海國旭公司、上
    海明冠服飾有限公司（下稱上海明冠公司）之債權作為抵銷
    之主動債權，而將再審原告對於再審被告之退貨款債權作為
    被動債權，判認兩造在簽訂原審之系爭協議書時已就此兩筆
    債權達成抵銷之合意，然上開所謂「系爭協議書」乃於88年
    9月30日簽立，對照上開中國大陸判決書第2頁，可知兩造於
    簽訂系爭協議書當時並無抵銷合意，此種新證據乃有利於再
    審原告，自有民事訴訟法第496條第1項第13款之事由。(三)原
    確定判決援引最高法院50年台上字第1852號判例意旨認定再
    審被告得就就他人之債權債務互相主張抵銷，除已逾該判例
    意旨之範圍外，亦違民法第334條及第341條規定，已有民事
    訴訟法第496條第1項第1款之再審事由，依法提起再審之訴
    等語。
三、按當事人發現就同一訴訟標的在前已有確定判決或和解、調
    解或得使用該判決或和解、調解者，當事人得以再審之訴對
    於確定終局判決聲明不服。民事訴訟法第496條第1項第12款
    明文規定。又在大陸地區作成之民事確定裁判、民事仲裁判
    斷，不違背臺灣地區公共秩序或善良風俗者，得聲請臺灣地
    區之法院裁定認可。而經法院裁定認可之裁判或判斷，以給
    付為內容者，得為執行名義。臺灣地區與大陸地區人民關係
    條例第74條第1項第2項亦有明文。經查，本件再審原告於本
    院提出「山東省青島市中級人民法院（2003）青民四初字第
    139號民事判決書」雖於94年2月17日判決，惟該判決並非不
    得尋通常救濟途徑上訴於大陸高級人民法院（見本院卷第14
    頁背面），可見上開判決並非一經判決即告確定，且本院遍
    覽全卷，並未發現再審原告證明上開判決已「確定」，核與
    我國民事訴訟法第496條第1項第12款須「確定判決」之要件
    不符。另縱兩造均未針對上開大陸判決提起上訴而告確定，
    惟該判決亦未經臺灣地區法院依臺灣地區與大陸地區人民關
    係條例第74條規定裁定認可，亦非本院得據以判斷之「確定
    判決」性質，再審原告此部分請求於法無據，應予駁回。
四、次按民事訴訟法第496第1項第13款所謂發見未經斟酌之證物
    者，係指該項證物在前訴訟程序中即已存在，而當事人不知
    其存在或不能予以使用，現始發現或得使用者而言，並以如
    經斟酌可受較有利益之裁判者為限。但在判決前如已主張其
    事由或已提出其證物者，則不得更據以提起再審之訴。最高
    法院62年判字第第579號判例意旨可參。本件再審原告主張
    依上開大陸判決所載，許利雄於89年5月29日後仍多次就系
    爭主動債權向王長明追償欠款，嗣於90年7月訴請判令王長
    明、上海國旭公司共同償付許利雄人民幣238萬2193元，顯
    見「兩造於簽訂系爭協議書當時並無抵銷合意」云云。惟查
    ：許利雄於92年即以王長明、上海國旭公司為被告所提訴訟
    ，並均委任大陸律師進行訴訟（見本院卷第12頁），針對許
    利雄曾向彼等追討清償欠款，已於大陸訴訟審理中有所主張
    ，顯然就兩造有無抵銷合意業已明知，然於臺灣訴訟中，針
    對本件原確定判決經最高法院第一次發回更審後且於93年11
    月24日言詞辯論終結前，再審原告均向本院前審作何表示或
    爭執，揆諸前開說明，顯見再審原告於原判決準備程序及言
    詞辯論期日時，明知上開有無抵銷合意事由卻不為主張，顯
    與民事訴訟法第496條第1項第13款之再審事由不符，即無可
    採甚明。
五、民事訴訟法第496條第1項第1款所謂適用法規顯有錯誤，係
    指確定判決所適用之法規顯然不合於法律規定，或與現尚有
    效之判例、解釋顯然違反者而言，不包括認定事實錯誤、取
    捨證據失當、判決不備理由及在學說上諸說併存致發生法律
    上見解歧異等情形在內。最高法院90年台再第27號裁判意旨
    可資參照。經查，民法第334條所定「二人互負債務」、「
    給付種類相同」且「均屆清償期」等抵銷要件之要求，僅係
    為達「欲以向他方為消滅債務之意思表示，即生消滅債務之
    法定抵銷」效果之前提條件，倘於抵銷時，另經抵銷之他方
    同意，而按雙方契約約定抵銷之條件、效果，以處理特定債
    權債務關係時，依契約自由之法理，除法律另有規定外，即
    應承認約定抵銷之契約之適法有效。原確定判決援引最高法
    院50年台上字第1852號判例之要旨，認兩造有「約定抵銷」
    事實，並許可再審被告抵銷之主張，核與民法第334條等規
    定並非有所牴觸，本件再審原告主張上情，應針對兩造有無
    抵銷之合意有所爭執，要屬事實審認定事實之職權行使，不
    生適用法規顯有錯誤問題。再審原告猶執前詞提起本件再審
    之訴，顯無理由，應予駁回。
六、據上論結，本件再審之訴為顯無理由，爰判決如主文。
中　　華　　民　　國　　94　　年　　8 　　月　　15　　日
                  民事第八庭審判長法  官 李瓊蔭
                                  法  官 游明仁
                                  法  官 魏麗娟
正本係照原本作成。
如不服本判決，應於送達後20日內向本院提出上訴書狀，其未表
明上訴理由者，應於提出上訴後20日內向本院補提理由書狀（均
須按他造當事人之人數附繕本）上訴時應提出委任律師或具有律
師資格之人之委任狀；委任有律師資格者，另應附具律師資格證
書及釋明委任人與受任人有民事訴訟法第466條之一第一項但書
或第二項（詳附註）所定關係之釋明文書影本。
中　　華　　民　　國　　94　　年　　8 　　月　　18　　日
                                  書記官 曾瓊安
附註：
民事訴訟法第四百六十六條之一（第一項、第二項）：
對於第二審判決上訴，上訴人應委任律師為訴訟代理人。但上訴
人或其他法定代理人具有律師資格者，不在此限。
上訴人之配偶、三親等內之血親、二親等內之姻親，或上訴人為
法人、中央或地方機關時，其所屬專任人員具有律師資格並經法
院認為適當者，亦得為第三審訴訟代理人。
